ACORDAO-COMPLETO-2336032

ACÓRDÃO 436/2019 ATA 6/2019 - PLENÁRIO

VISTOS, relatados e discutidos estes autos de auditoria operacional que teve por objetivo a avaliação de políticas públicas de inclusão social e produtiva do Governo Federal no Estado do Mato Grosso,
ACORDAM os Ministros do Tribunal de Contas da União, reunidos em Sessão Plenária, ante as razões expostas pelo Relator, com fundamento nos arts. 36 e 37 da Resolução TCU 259/2014 c/c o art. 169, inciso V, do Regimento Interno, em considerar cumpridos os objetivos da auditoria e encerrar o presente processo com o seu apensamento definitivo ao TC Processo 017.192/2018-8.

Auditoria (FOC) com objetivos de avaliar as políticas públicas de inclusão social e produtiva do governo Federal, em especial às voltadas para inclusão no mercado de trabalho por meio de ações do Ministério do Trabalho e Ministério do Desenvolvimento Social. (SEC-MT)

Secretaria de Trabalho e Assistência Social do Estado de Mato Grosso - SETAS/MT, Secretaria Municipal de Agricultura, Trabalho e Desenvolvimento Econômico de Cuiabá - SMATED, Secretaria de Estado de Agricultura Familiar e Assuntos Fundiários de Mato Grosso - SEAF/MT e Secretaria de Estado do Meio Ambiente de Mato Grosso - SEMA/MT

3. Interessado: Tribunal de Contas da União

13.1. Ministros presentes: José Mucio Monteiro (Presidente), Benjamin Zymler, Augusto Nardes, Raimundo Carreiro (Relator), Ana Arraes e Bruno Dantas.
13.2. Ministros-Substitutos convocados: Augusto Sherman Cavalcanti, Marcos Bemquerer Costa e André Luís de Carvalho.

RAIMUNDO CARREIRO

Adoto, como relatório, com alguns ajustes, a instrução produzida pela Secex/MT sobre a matéria dos autos (peça 24) :
" APRESENTAÇÃO
Trata-se de Relatório de Auditoria Operacional realizada no âmbito da Fiscalização de Orientação Centralizada (FOC) , coordenada pela Secretaria de Controle Externo da Previdência - SecexPrevidencia, com o objetivo de avaliar políticas de inclusão social e produtiva do governo Federal, em especial as voltadas para inclusão no mercado de trabalho por meio de ações do Ministério do Trabalho - MTb e do Ministério do Desenvolvimento Social - MDS, bem como as condicionalidades da educação voltadas para o Bolsa Família, da qual participam, além desta unidade técnica, as seguintes regionais: Alagoas, Amazonas, Bahia, Ceará, Maranhão, Mato Grosso do Sul, Minas Gerais, Pará, Paraíba, Pernambuco, Piauí, Rio de Janeiro, Rio Grande do Norte, Rio Grande do Sul, Rondônia, Roraima, São Paulo e Tocantins.
Ainda com relação ao objetivo desta auditoria, procurou-se avaliar a eficiência do Sistema Nacional de Emprego - SINE na intermediação de mão de obra - IMO; projetos inscritos no Prêmio Progredir; empreendimentos voltados à economia solidária; e, por fim, as condicionalidades da educação para o Bolsa Família.
Visando explorar mais o tema da inclusão social, as secretarias regionais envolvidas no trabalho foram distribuídas em dois grupos, sendo o Grupo A composto pelas secretarias dos estados de Alagoas, Amazonas, Bahia, Ceará, Mato Grosso, Minas Gerais, Paraíba, Pernambuco, Rio Grande do Sul, São Paulo e Tocantins, tendo como atribuição avaliar a atuação dos Sines estaduais e municipais além de um projeto Progredir com foco na empregabilidade e dois empreendimentos de economia solidária com foco no empreendedorismo, ambos componentes da intermediação de mão de obra.
Para o Grupo B composto pelas secretarias dos estados do Maranhão, Mato Grosso do Sul, Pará, Piauí, Rio de Janeiro, Rio Grande do Norte, Rondônia e Roraima, ficou como atribuição avaliar a atuação dos Sines estaduais e municipais além de um projeto Progredir com foco na empregabilidade e duas escolas de ensino médio com foco nas condicionalidades da educação para o Bolsa Família.
Adicionalmente às dezenove secretarias regionais que participam desta FOC, a equipe coordenadora efetuará visitas aos equipamentos públicos situados nos estados do Espírito Santo, Paraná, Santa Catarina e Sergipe, além do Distrito Federal, totalizando informações de 24 unidades da federação.
No âmbito da competência da Secex-MT, foram fiscalizados convênios cujos responsáveis pela execução são: Secretaria de Trabalho e Assistência Social do Estado de Mato Grosso - SETAS/MT, Secretaria Municipal de Agricultura, Trabalho e Desenvolvimento Econômico de Cuiabá - SMATED, Secretaria de Estado de Agricultura Familiar e Assuntos Fundiários de Mato Grosso - SEAF/MT e Secretaria de Estado do Meio Ambiente de Mato Grosso - SEMA/MT.
INTRODUÇÃO
I.1. Deliberação que originou o trabalho
Em cumprimento ao Acórdão 1827/2017-TCU-Plenário [relator Ministro José Múcio Monteiro], realizou-se a auditoria no Ministério do Trabalho e no Ministério do Desenvolvimento Social, no período compreendido entre 27/8/2018 e 17/10/2018.
I.2. Visão geral do objeto
O objeto auditado, na esfera do MTb refere-se ao Sistema Nacional de Emprego - Sine estruturado em unidades ligadas às secretarias estaduais e municipais de trabalho.
De acordo com publicação, datada de 23/6/2016, na página da internet do Ministério do Trabalho (MTb) denominada Portal do Fundo de Amparo ao Trabalhador, os serviços do SINE são prestados aos cidadãos por meio de convênios, chamados Convênios Plurianuais do SINE (CP-SINE) . Tais convênios possuem a vigência de 5 anos (2012 a 2017) e são subdivididos por etapas, em que cada etapa há uma nova meta a ser cumprida.
Esses convênios têm como base a Portaria Interministerial 424/2016 cujo acompanhamento é realizado por meio do Sistema de Gestão de Convênios e Contratos de Repasse do Governo Federal (Siconv) . Entre outras, as metas a serem cumpridas pelos convenentes baseiam-se nos quantitativos de trabalhadores inscritos para intermediação; vagas captadas junto a empregadores; encaminhamentos para entrevistas; trabalhadores colocados no mercado de trabalho e emissão de carteiras de trabalho. Dessa forma, o SINE executada as mais variadas ações, tais como intermediação de mão-de-obra, habilitação ao seguro-desemprego; qualificação social e profissional; orientação profissional, etc.
Foram identificados quatro convênios firmados pelo Ministério do Trabalho para a promoção dos serviços prestados pelo Sine no estado de Mato Grosso. Dois deles têm como objeto a manutenção, modernização e ampliação da rede de atendimento do Sistema Nacional de Emprego - Sine, a exemplo do Convênio Siconv 775.208/2012 (estadual) e do Convênio Siconv 774.394/2012 (municipal) . Em dois outros, o objeto consiste na qualificação social e profissional - QSP, no âmbito do Sistema Nacional de Emprego - Sine, a exemplo do Convênio Siconv 775.243/2012 (estadual) e do Convênio Siconv 776.006/2012 (municipal) .
Outro enfoque deste objeto, ainda na esfera do MTb, é a economia solidária que se constitui como um novo modelo de empreendedorismo em que os próprios trabalhadores também são donos do negócio, estando baseado nos princípios da cooperação, autogestão, ação econômica e solidariedade.
Foram identificados dois convênios firmados com a Secretaria Nacional de Economia Solidária - SENAES. No âmbito do Convênio Siconv 782.379/2013, a cargo da Secretaria Estadual de Meio Ambiente de Mato Grosso, o objetivo era diagnosticar a realidade dos catadores e promover a inclusão socioprodutiva, por meio do planejamento e execução de ações para a criação de empreendimentos econômicos solidários em consonância com a política nacional de resíduos sólidos. Entre outras metas, o plano de trabalho pretendia apresentar um diagnóstico da situação de resíduos sólidos e da situação socioeconômica dos catadores de materiais reciclados no estado de Mato Grosso, além de estruturar os empreendimentos econômicos solidários dos catadores que seriam criados. Para conhecer o funcionamento desses empreendimentos ligados aos catadores de material reciclado, foram efetuadas visitas a duas associações.
No âmbito do Convênio Siconv 774.178/2012, a cargo da Secretaria de Agricultura Familiar e Assuntos Fundiários de Mato Grosso, o objetivo era de fomentar a economia solidária no estado de Mato Grosso. De acordo com o plano de trabalho, algumas metas já foram executadas, tais como o Plano Estadual de Economia Solidária. Para conhecer o funcionamento desses empreendimentos, foi efetuada visita à Fundação Bom Jesus responsável pela manutenção do espaço destinado ao Bolicho Solidário.
Na esfera do Ministério do Desenvolvimento Social, os projetos habilitados ao Prêmio Progredir também foram objeto desta auditoria. Desta feita, havia cinco projetos classificados em Mato Grosso, tendo sido selecionado para visita o Programa Jovem do Futuro, de responsabilidade da prefeitura de Nova Mutum, classificado regionalmente em terceiro lugar.
I.3. Objetivo e questões de auditoria
A presente auditoria tem por objetivo avaliar políticas de inclusão social e produtiva do governo Federal, em especial as voltadas para inclusão no mercado de trabalho por meio de ações do Ministério do Trabalho e Ministério do Desenvolvimento Social, bem como as condicionalidades da educação voltadas para o Bolsa Família.
A partir do objetivo do trabalho e a fim de avaliar em que medida os recursos estão sendo aplicados de acordo com a legislação pertinente, formularam-se as questões adiante indicadas:
Questão 1: Nos Estados, DF e Municípios, a atuação dos Sines contribui para a inclusão socioeconômica das pessoas em situação de vulnerabilidade?
Questão 2: A Política Nacional de Economia Solidária nos Estados, DF e Municípios é executada de acordo com as exigências legais?
Ressalte-se que a SecexPrevidencia, coordenadora desta FOC elaborou a matriz de planejamento com quatro questões a serem respondidas neste trabalho, porém, conforme relatado na visão geral do objeto, as secretarias regionais participantes foram separadas em dois grupos distintos, cabendo a cada uma aplicar os procedimentos de determinadas questões, quais sejam, as questões 2 e 3 ficaram com o grupo A e as questões 2 e 4 ficaram com o grupo B, sendo a questão 1 de responsabilidade da equipe coordenadora.
Assim, apenas as questões 2 e 3 precisaram ser importadas para a matriz de planejamento desta Secex. Evidente que a avaliação da política nacional de inclusão social ficou a cargo da SecexPrevidencia enquanto coube às regionais apenas aplicar os questionários previamente elaborados   pela coordenação nas visitas realizadas aos equipamentos públicos ou relatar casos de irregularidades, caso ocorressem.
I.4. Metodologia utilizada
Os trabalhos foram realizados em conformidade com as Normas de Auditoria do Tribunal de Contas da União (Portaria-TCU 280, de 8/12/2010, alterada pela Portaria-TCU 168 de 30/6/2011) e com observância aos Padrões de Auditoria de Conformidade estabelecidos pelo TCU (Portaria-Segecex 26 de 19/10/2009) e seguindo o previsto no Manual de Auditoria Operacional (Portaria-Segecex 4, de 26/2/2010) .
Para responder aos questionamentos formulados, foram utilizadas técnicas de entrevista, análise documental, aplicação de questionários previamente elaborados pela equipe de coordenação da FOC, reuniões com órgãos convenentes e visitas aos Sines estadual e municipal, aos empreendimentos econômicos solidários e ao Programa Jovem do Futuro.
I.5. Limitações inerentes à auditoria
Quanto às limitações havidas neste trabalho, cita-se a dificuldade havida em identificar os empreendimentos econômicos solidários que se encaixassem no perfil desejado para responder os questionários a ser-lhes aplicado. Para contornar essa dificuldade, duas associações de catadores de material reciclado, localizadas em Várzea Grande-MT, tiveram que ser visitadas pela equipe, ambas inscritas no Cadastro Nacional de Empreendimentos Econômicos Solidário (Cadsol) , porém, apenas uma delas na situação de cadastrada, cabendo à equipe de coordenação da SecexPrevidencia avaliar qual questionário utilizar quando da consolidação dos dados.
Além disso, outro empreendimento econômico solidário visitado, o Bolicho Solidário tem como característica ser um grupo informal de doze outros empreendimentos que utilizam o espaço cedido para que possam comercializar seus respectivos produtos. O Bolicho Solidário funciona num espaço cedido pela Fundação Bom Jesus de Cuiabá ligada à Igreja Católica.
I.6. Volume de recursos fiscalizados
O volume de recursos fiscalizados alcançou o montante de R$ 9.366.990,61. Esse montante refere-se aos repasses havidos do governo federal no âmbito dos seis convênios firmados com o estado de Mato Grosso e com o município de Cuiabá, conforme quadro abaixo:
Quadro 1. Convênios celebrados e repasses efetuados.
	Convênios
	Ente
	MTE
	CP
	Total
	Repasses

	775208/2012
	Estado - Sine
	11.589.418,03
	1.287.713,12
	12.877.131,15
	6.940.551,43

	775243/2012
	Estado - QSP
	4.090.000,00
	220.000,00
	4.310.000,00
	409.000,00

	782379/2013
	Estado/EES
	3.562.500,00
	187.500,00
	3.750.000,00
	1.241.220,00

	774178/2012
	Estado/Seaf
	1.736.100,00
	192.900,00
	1.929.000,00
	552.000,00

	774394/2012
	Cuiabá - Sine
	2.242.191,90
	118.010,10
	2.360.202,00
	224.219,18

	776006/2012
	Cuiabá - QSP
	1.070.000,00
	60.000,00
	1.130.000,00
	0,00

	Totalizador
	24.290.209,23
	2.066.123,22
	26.356.333,15
	9.366.990,61

Fonte: Siconv
I.7. Benefícios estimados da fiscalização
Entre os benefícios estimados desta fiscalização pode-se mencionar a expectativa de controle e o Incremento da economia, eficiência, eficácia ou efetividade de programas de governo. Além disso, espera-se que o governo federal, por intermédio do Ministério do Trabalho, repasse os recursos necessários aos entes parceiros, a fim de que possam executar a política pública de intermediação de mão de obra e de qualificação profissional, culminando na inclusão dos trabalhadores desempregados no mercado de trabalho mato-grossense. Nesse mesmo sentido, espera-se que cursos de qualificação sejam ofertados aos trabalhadores desempregados no estado de Mato Grosso, caso o Ministério opte por disponibilizar cursos de capacitação aos entes federados, ao invés de repassar recursos com esse fim.
ACHADOS DE AUDITORIA
I.8. Baixo Índice de desempenho dos Sines, em comparação com outras agências públicas e privadas de emprego
Detectou-se baixo índice de desempenho do Sine Municipal de Cuiabá, em comparação com o Sine Estadual mato-grossense. Além disso, o desempenho de ambos Sine (Sine Municipal de Cuiabá e Sine Estadual mato-grossense) , no tocante à colocação de trabalhadores desempregados no mercado de trabalho, também não pode ser considerado adequado.
Porém, antes de discorrer sobre esse achado, será descrito em linhas gerais o que é o Sine, de acordo com informações constantes da página do MTb.
SINE
O Sistema Nacional de Emprego - Sine foi criado em 1975 sob a égide da Convenção nº . 88 da Organização Internacional do Trabalho (OIT) , que orienta cada país-membro a manter um serviço público e gratuito de emprego, para a melhor organização do mercado de trabalho. Foi instituído pelo Decreto 76.403, de 8/10/1975. A partir da Lei 7.998/1990 e suas alterações, as ações do Sine passaram a ser entendidas como parte do Programa do Seguro-Desemprego.
A execução das ações no âmbito do Sine ocorre mediante a celebração de Convênios Plurianuais do Sine (CP-SINE) com as unidades da federação em municípios com mais de 200 mil habitantes, e entidades privadas sem fins lucrativos. As principais ações disponibilizadas por essa rede de atendimento são a intermediação de mão-de-obra e a habilitação ao seguro-desemprego. Em busca de promover a integração preconizada pela Lei 7.998/1990, porém, um crescente número de postos também provê encaminhamento para cursos de qualificação social e profissional.
Intermediação de mão de obra
A intermediação de mão de obra - IMO visa colocar trabalhadores no mercado de trabalho, por meio de vagas captadas junto a empregadores, reduzindo o tempo de espera e a assimetria de informação existente no mercado de trabalho, tanto para o trabalhador quanto para o empregador. Portanto, o serviço busca promover o encontro de oferta e demanda de trabalho. As principais etapas da execução de intermediação são: inscrição do trabalhador; registro do empregador; captação e registro de vagas de trabalho; cruzamento de perfil dos trabalhadores cadastrados com o perfil das vagas captadas; convocação de trabalhadores conforme pesquisa de perfil e encaminhamento para entrevista de emprego; e registro do resultado do encaminhamento.
Ressalte-se que a intermediação de mão de obra é frequentemente associada a ações de orientação profissional, aumentando a efetividade do processo de inclusão social e produtiva dos trabalhadores, particularmente aqueles com maiores dificuldades de inserção. Entre outros papéis, cabe ao Sine prestar informações ao trabalhador sobre o perfil profissional exigido pelas empresas; a importância da postura profissional; a necessidade de desenvolvimento pessoal e profissional contínuo; os meios existentes para busca de emprego; documentação necessária; ou mesmo orientações sobre como elaborar um currículo ou se portar em uma entrevista.
Cursos de qualificação
O atendimento no âmbito do Sine é também um dos canais de acesso do trabalhador aos cursos de qualificação social e profissional. O trabalhador poderá manifestar interesse em realizar determinado curso de qualificação no ato de sua inscrição na intermediação de mão de obra, ou poderá ser orientado a fazê-lo a partir de um processo de orientação profissional. Também será possível que o trabalhador procure o posto exclusivamente em busca de encaminhamento a um curso de qualificação, a partir de divulgação realizada pelo próprio Sine, ou pela entidade executora.
Os convênios plurianuais possuem a vigência de 5 anos (2012 a 2017) e são subdivididos por etapas, em que cada etapa há uma nova meta a ser cumprida. Vale ressaltar que tais convênios têm como base a Portaria Interministerial 507/2011 e seu acompanhamento é realizado por meio do Sistema de Gestão de Convênios e Contratos de Repasse do Governo Federal (Siconv) .
As metas a serem cumpridas pelos convenentes baseiam-se em vagas captadas; vagas captadas ocupadas; colocados; segurados colocados; e realizações de pré-matrícula de segurados em curso de qualificação. As ações executadas pelo SINE são intermediação de mão-de-obra; habilitação ao seguro-desemprego; qualificação social e profissional; orientação profissional; certificação profissional; pesquisa e informações do trabalho; e fomento a atividades autônomas e empreendedoras e outras que o Conselho Deliberativo do Fundo de Amparo ao Trabalhador - Codefat venha a definir.
Desempenho do Sine
A fiscalização do TCU identificou, em Mato Grosso, os seguintes convênios firmados pelo Ministério do Trabalho para a promoção dos serviços prestados pelo Sine:
Convênios cujo objeto consiste na manutenção, modernização e ampliação da rede de atendimento do Sistema Nacional de Emprego - Sine, a exemplo dos convênios Siconv 775.208/2012 (estadual) e Siconv 774.394/2012 (municipal) ;
Convênios cujo objeto consiste na qualificação social e profissional - QSP, no âmbito do Sistema Nacional de Emprego - Sine, a exemplo dos convênios Siconv 775.243/2012 (estadual) e Siconv 776.006/2012 (municipal) .
Quadro 2. Convênios firmados pelo Ministério do Trabalho para a promoção dos serviços prestados pelo Sine no Estado de Mato Grosso.
	Convênio
	Entes
	MTE
	Contrapartida
	Repasse
	% Repasse

	775208/2012
	Estado de MT - Sine
	11.589.418,03
	1.287.713,12
	6.940.551,43
	59,89%

	775243/2012
	Estado de MT - QSP
	4.090.000,00
	220.000,00
	409.000,00
	10,00%

	774394/2012
	Município de Cuiabá - Sine
	2.242.191,90
	118.010,10
	224.219,18
	10,00%

	776006/2012
	Município de Cuiabá - QSP
	1.070.000,00
	60.000,00
	0,00
	0,00%

Fonte: Siconv
MTE: Ministério do Trabalho e Emprego
QSP: Qualificação social e profissional
% Repasse: Percentual repassado pelo ente concedente até agosto/2018.
A partir do ano 2017, o Ministério do Trabalho firmou convênios para Qualificação Social e Profissional - QSP com diversos entes federativos, através de um novo programa denominado Programa Brasileiro de Qualificação Social e Profissional - Qualifica Brasil, voltado à promoção de ações de qualificação e certificação profissional no âmbito do Programa do Seguro-Desemprego, como parte integrada do Sine (Resolução Codefat 783, de 26/4/2017) .
Contudo, esses convênios não foram objeto da presente fiscalização, haja vista que o Estado de Mato Grosso, bem como seus municípios, ainda não firmou convênios no âmbito do Programa Qualifica Brasil.
Comparando-se os indicadores, detectou-se baixo índice de desempenho do Sine municipal de Cuiabá, em comparação com o Sine estadual mato-grossense situado em Cuiabá, conforme quadro 3 abaixo.
Quadro 3. Comparativo entre desempenho do Sine municipal de Cuiabá X Sine estadual em Cuiabá.
	Estatísticas dos Sine
	2017
	2018

		Sine estadual em Cuiabá
	Sine municipal - Cuiabá
	Sine estadual em Cuiabá
	Sine municipal - Cuiabá

	Trabalhadores inscritos para Intermediação
	13.780
	4.488
	5.889
	2.838

	Vagas captadas junto a empregadores
	6.225
	707
	3.275
	498

	Encaminhamentos para entrevistas
	13.671
	1.844
	7.178
	903

	Trabalhadores colocados no mercado de trabalho
	2.582
	102
	1.035
	42

	Indicadores dos Sine
				
	Proporção de encaminhados para entrevista (encaminhados) X vagas captadas junto a empregadores
	219,61%
	260,82%
	219,18%
	181,33%

	Proporção de encaminhados para entrevista (encaminhados) X colocados no mercado de trabalho
	529,47%
	1.807,84%
	693,53%
	2.150,00%

	Proporção de colocados no mercado de trabalho X Vagas captadas junto a empregadores
	41,48%
	14,43%
	31,60%
	8,43%

	Proporção de vagas captadas junto a empregadores / Trabalhadores Inscritos para Intermediação
	45,17%
	15,75%
	55,61%
	17,55%

	Proporção de colocados no mercado de trabalho / Trabalhadores Inscritos para Intermediação
	18,74%
	2,27%
	17,58%
	1,48%

	Proporção de encaminhados para entrevista (encaminhados) / Trabalhadores Inscritos para Intermediação
	99,21%
	41,09%
	121,89%
	31,82%

Fonte: Elaborado pela Secex/MT - TCU, com dados informados pelos respectivos Sine.
Sine estadual em Cuiabá: compreende todos os postos de atendimento do Sine localizados no município de Cuiabá que estão sob administração do Governo do Estado de Mato Grosso (Sine Bandeirantes + Sine Ganha Tempo Praça Ipiranga + Sine Ganha Tempo CPA) .
Sine municipal de Cuiabá: compreende os dois postos de atendimento do Sine localizados no município de Cuiabá que estão sob administração da Prefeitura Municipal de Cuiabá (Sine Coxipó + Sine Shopping Popular) .
Dados referentes ao ano de 2018: de janeiro a junho de 2018.
Do quadro acima, merecem destaque dois indicadores, em especial. Primeiramente, para o indicador que mede a “Proporção de encaminhados para entrevista (encaminhados) X colocados no mercado de trabalho”, o Sine municipal de Cuiabá precisou encaminhar para entrevista mais de dezoito vezes o número de trabalhadores que conseguiu colocar no mercado, referente ao ano de 2017. Ou seja, comparativamente, o Sine municipal de Cuiabá precisou encaminhar 3,4 vezes mais trabalhares para entrevista do que o Sine estadual em Cuiabá, a fim de conseguir colocar no mercado um trabalhador, no ano de 2017.
Em segundo lugar, referente ao indicador que mede a “Proporção de colocados no mercado de trabalho X Vagas captadas junto a empregadores”, o Sine municipal de Cuiabá conseguiu colocar no mercado de trabalho somente 8,43% de trabalhadores em relação ao total de vagas captadas junto a empregadores, no ano de 2018. Em outras palavras, o desempenho do Sine municipal de Cuiabá foi 3,75 vezes menor que o do Sine estadual em Cuiabá nesse quesito para o ano de 2018.
Um primeiro questionamento que surge da análise do desempenho entre o Sine estadual em Cuiabá e o Sine municipal de Cuiabá é quanto à razoabilidade de serem mantidas duas estruturas do Sine num mesmo município, uma administrada pelo Governo do Estado e outra pela Prefeitura Municipal, à luz do princípio da eficiência, insculpido no caput do art. 37 da Constituição Federal. Ou seja, com essa política, há superposição na atuação dos Sine por diferentes entes da federação, com o consequente desperdício de recursos públicos.
Mencione-se, ainda, que, o desempenho do Sine estadual em Cuiabá, referente ao indicador que mede a “Proporção de colocados no mercado de trabalho X Vagas captadas junto a empregadores”, também não pode ser considerado adequado. Isso porque o órgão estadual conseguiu colocar no mercado de trabalho, no primeiro semestre de 2018, apenas 1.035 pessoas, enquanto captou 3.275 vagas, perfazendo 31,60%. Ou seja, mesmo para o Sine estadual, que possui melhor desempenho que o Sine Cuiabá, menos de um terço das vagas captadas no primeiro semestre de 2018 foram preenchidas. Esse baixo desempenho contrasta com a realidade brasileira, na qual quase treze milhões de pessoas estavam desempregadas, mas procuraram emprego nos últimos trinta dias, referente ao trimestre encerrado em julho/2018, de acordo com o Instituto Brasileiro de Geografia e Estatística (IBGE) .
Pode-se elencar as seguintes causas da ocorrência do achado: ausência ou insuficiência de recursos do governo federal e ausência de qualificação relacionada às exigências do mercado de trabalho.
Causa 1: Ausência ou insuficiência de recursos do governo federal
Constatou-se como uma das principais causas de ocorrência do presente achado de auditoria o subfinanciamento da política pública, vez que o governo federal não cumpriu o cronograma financeiro acordado nos convênios dos Sine em Mato Grosso. Ou seja, os repasses de recursos não foram efetivados, ou demoraram muito para ocorrer.
Como exemplo, mencione-se que o Convênio Siconv 775.208/2012, firmado entre o Ministério do Trabalho e Emprego e o Governo do Estado de Mato Grosso, por intermédio da Secretaria de Estado de Trabalho e Assistência Social de Mato Grosso, cujo objetivo consiste no estabelecimento de cooperação técnica e financeira mútua para manutenção, modernização e ampliação da rede de atendimento do Sistema Público de Emprego, Trabalho e Renda, no âmbito do Sistema Nacional de Emprego - SINE, objetivando a execução de ações integradas do Programa do Seguro-Desemprego no que concerne às ações de orientação profissional e intermediação de mão de obra, habilitação ao Seguro-Desemprego.
Nesse convênio, o governo federal repassou somente R$ 6.940.551,43, dos R$ 11.589.418,03 previstos no ajuste. Ressalte-se que do total repassado até o momento, a última ordem bancária foi emitida em 18/7/2018 (2018OB800225) e possui o valor de R$ 2.767.547,60 e, de acordo com a gestora estadual, essa parcela encontra-se bloqueada pelo órgão repassador.
Ou seja, além de o governo federal ter repassado somente 59,89% do valor total previsto (6.940.551,43 ÷ 11.589.418,03 = 0,5989) , 39,88% do valor repassado ainda estão bloqueados (2.767.547,60 / 6.940.551,43 = 0,3988) , de acordo com a gestora estadual. Esse subfinanciamento da política fica ainda mais evidente quando contrastado com a data de término do convênio, 31/12/2018, vez que parte do repasse foi efetuado próximo do término da vigência. 
Na esfera municipal, o subfinanciamento dessa política pode ser constatado no Convênio Siconv 774.394/2012, firmado entre o Ministério do Trabalho e Emprego e a Prefeitura Municipal de Cuiabá/MT, por intermédio da Secretaria Municipal de Trabalho e Desenvolvimento Econômico, cujo objetivo consiste no estabelecimento de cooperação técnica e financeira mútua para manutenção, modernização e ampliação da rede de atendimento do Sistema Público de Emprego, Trabalho e Renda, no âmbito do Sistema Nacional de Emprego - SINE, objetivando a execução de ações integradas do Programa do Seguro-Desemprego no que concerne às ações de orientação profissional e intermediação de mão de obra, habilitação ao Seguro-Desemprego. 
Nesse convênio, o governo federal repassou somente R$ 224.219,18, dos R$ 2.242.191,90 previstos no ajuste, perfazendo 10% do valor originalmente acordado. Mencione-se que a única ordem bancária emitida até o momento foi em 14/8/2013 (2013OB800695) e possui o valor de R$ 224.219,18. Esse subfinanciamento da política fica mais evidente ainda quando contrastado com a data de término do convênio, 2/12/2018. Ou seja, mais de cinco anos se passaram sem qualquer repasse do governo federal no âmbito do mencionado convênio.
A mencionada ausência ou insuficiência de recursos do governo federal provoca a descontinuidade do fluxo de caixa nos entes executores da política pública. Em outras palavras, outro aspecto que emperra o bom desenvolvimento e aplicação da política pública no estado de Mato Grosso refere-se ao fato de o governo federal não garantir fluxo de caixa constante, a fim de permitir continuidade e previsibilidade por parte dos executores da política pública (governo estadual de Mato Grosso e governo municipal de Cuiabá/MT) .
Havendo descontinuidade do fluxo de caixa, o ente executor da política pública passa diversos meses, e até anos, sem receber repasses do governo federal. Para não paralisar o atendimento ao público alvo, torna-se necessário remanejar recursos de outras áreas para o custeio dos Sines.
Uma consequência prejudicial da descontinuidade do fluxo de caixa, citada pela gestora estadual do Sine em Mato Grosso (Secretária da Setas/MT) , foi o remanejamento de recursos que seriam utilizados para atividades de capacitação de mão de obra (capacitação do público alvo do Sine/MT) , que seriam realizadas em todo o estado de Mato Grosso, para o custeio das atividades de atendimento ao público alvo (IMO, habilitação de Seguro-Desemprego, emissão de CTPS - Carteira de Trabalho e Previdência Social etc.) .
Ou seja, o remanejamento de recursos que seriam utilizados para atividades de capacitação de mão de obra agravou ainda mais o problema da falta de qualificação dos desempregados em Mato Grosso.
Com base no acima exposto, extrai-se que uma possível solução para o subfinanciamento da política pública seria o financiamento do Sine por meio de repasses fundo a fundo, por consistir-se, em essência, em prestação de serviço, e não em execução de um projeto, que pode/deve ser executado por meio de convênio. Com isso, em tese, estaria garantido o fluxo de caixa contínuo para os serviços desempenhados através dos Sine.
Do ponto de vista normativo, ressalte-se que, recentemente, houve sanção da Lei 13.667/2018, de 17/5/2018, que dispõe sobre o Sistema Nacional de Emprego (Sine) . O mencionado normativo, em seu artigo 6º, caput e inciso I, traz o seguinte comando:
Art. 6º Compete simultaneamente à União e às esferas de governo que aderirem ao Sine:
I - prover o pessoal e a infraestrutura necessários à execução das ações e dos serviços do Sine, bem como financiá-lo, por meio de repasses fundo a fundo;
 (...) 
Com base no acima exposto, extrai-se que o governo federal já modificou, no âmbito normativo, a forma de financiamento do Sine, que passará a ser custeado por meio de repasses fundo a fundo. Contudo, é necessária a regulamentação de diversos dispositivos do mencionado normativo, por parte do Codefat, de acordo com o art. 3º, § 1º; art. 12, caput e § 1º, III; art. 14, caput e § 2º e art. 16, caput, todos da Lei 13.667/2018.
Consultando-se o Portal do Fundo de Amparo ao Trabalhador, na rede mundial de computadores, referente às Resoluções do Codefat aprovadas no ano 2018 (http://portalfat.mte.gov.br/codefat/resolucoes-2/resolucoes-por-ano/2018-2/, acesso em 18/10/2018 às 9:14h) , contata-se que a Lei 13.667/2018 ainda está pendente de regulamentação pelo Codefat.
Entende-se que a solução para a principal causa do presente achado (ausência ou insuficiência de recursos do Governo Federal) pode ser enfrentada com a competente regulamentação da Lei 13.667/2018, no tocante aos repasses fundo a fundo.
Com isso, cabe fazer encaminhamento no sentido de recomendar ao Codefat que avalie a conveniência e oportunidade de regulamentar a Lei 13.667/2018, em especial quanto ao financiamento do Sine por meio de repasses fundo a fundo.
Alternativamente, caso não haja a regulamentação acima mencionada e o Ministério do Trabalho continue firmando convênios com os entes executores da rede Sine, deve-se recomendar ao Ministério que reavalie a política nacional de emprego para ajustá-la à efetiva disponibilidade programada de recursos ou que envide esforço no sentido de repassar a totalidade dos recursos previstos nos convênios firmados com os entes federados, a fim de evitar a precarização e a descontinuidade da prestação dos serviços oferecidos na rede Sine.
Qualificação Social e Profissional - QSP
A ausência ou insuficiência de recursos do governo federal, além dos convênios para manutenção, modernização e ampliação da rede de atendimento do Sine, acima mencionados, afetou também outros convênios que o Ministério do Trabalho firmou com o Estado de MT e com o Município de Cuiabá, cujo objeto é a qualificação social e profissional - QSP, a exemplo dos convênios 775.243/2012 e 776.006/2012.
O objeto desses convênios consiste no estabelecimento de cooperação técnica e financeira mútua para execução de qualificação social e profissional - QSP, de forma integrada com as demais ações do Programa do Seguro-Desemprego, que integram a rede de atendimento do Sistema Público de Emprego, Trabalho e Renda, no âmbito do Sistema Nacional de Emprego - SINE.
Originalmente, tais convênios possuíam vigência no período de dezembro/2012 a dezembro/2017. Contudo, esses convênios foram descontinuados antecipadamente pelo Ministério do Trabalho em 2015, com menos de 10% dos repasses previstos para Qualificação Social e Profissional. Enquanto o convênio 775.243/2012, firmado entre MTb e Secretaria de Trabalho e Assistência Social do Estado de Mato Grosso - Setas/MT, teve repasse equivalente a dez por cento do total inicialmente previsto, o convênio 776.006/2012, firmado entre MTb e Secretaria Municipal de Desenvolvimento Econômico de Cuiabá/MT, não recebeu nenhum repasse federal.
Ou seja, o término antecipado dos convênios de QSP levou à ausência de oferta de cursos de qualificação no estado de Mato Grosso. Com isso, houve descontinuidade da política de qualificação de mão de obra, entre os anos abrangidos por esses convênios, em especial após o fim do Pronatec (Programa Nacional de Acesso ao Ensino Técnico e Emprego) em Mato Grosso, ocorrido no ano 2014.
A partir do ano 2017, o Ministério do Trabalho firmou convênios para qualificação social e profissional - QSP com diversos entes federativos, por meio de um novo programa denominado Programa Brasileiro de Qualificação Social e Profissional - Qualifica Brasil, voltado à promoção de ações de qualificação e certificação profissional no âmbito do Programa do Seguro-Desemprego, como parte integrada do Sistema Nacional de Emprego - Sine (Resolução Codefat 783, de 26/4/2017) .
Contudo, o estado de Mato Grosso, bem como seus municípios, ainda não firmou convênios no âmbito do Programa Qualifica Brasil. Ou seja, mais uma evidência da lacuna existente no tocante à qualificação dos trabalhadores desempregados.
A análise da eficiência e da eficácia da rede Sine depende da avaliação do impacto dos convênios de qualificação social e profissional no público alvo porque o Sine não consegue colocar mão de obra no mercado devido à baixa qualificação dos trabalhadores. Ou seja, se os convênios de QSP estivessem sendo executados, os trabalhadores estariam sendo qualificados, o que aumentaria suas chances de colocação no mercado de trabalho.
Em outras palavras, no estado de Mato Grosso criou-se um ciclo vicioso, entre 2014 e 2018, no qual o trabalhador perde seu emprego, em épocas de crise, principalmente por conta de sua baixa qualificação. Uma vez que a oferta de cursos de qualificação é inexistente, o governo federal paga ao trabalhador desempregado o seguro-desemprego durante cinco meses sem que o trabalhador faça cursos para se qualificar enquanto não consegue nova colocação no mercado de trabalho. Por sua vez, a rede Sine não consegue recolocar os desempregados no mercado, haja vista a baixa qualificação dessas pessoas.
Conclui-se que a ausência ou insuficiência de recursos do Governo Federal para as políticas públicas ora avaliadas, aliada ao fato de o Ministério do Trabalho não ter substituído os convênios de QSP por outra política de qualificação, no período 2015-2018, explica, em grande parte, o fracasso dos Sines em alocar trabalhadores para as vagas existentes, tendo em vista a baixa qualificação dessa parcela da população.
Causa 2: Ausência de qualificação relacionada às exigências do mercado de trabalho
Outra causa de ocorrência do presente achado de auditoria está no fato de os trabalhadores desempregados não terem qualificação relacionada às exigências do mercado de trabalho, impossibilitando que eles consigam colocação no mercado.
Diversos fatores levaram a essa deficiência na qualificação dos desempregados, podendo-se citar, em particular: ausência de oferta de cursos de qualificação e ausência de mapeamento dos motivos de recusa dos empregadores.
O primeiro desses fatores, ausência de oferta de cursos de qualificação, deve-se à ausência ou insuficiência de recursos do Governo Federal, conforme descrito anteriormente, que levou ao término antecipado dos convênios específicos para qualificação social e profissional. Dessa forma, inviabilizaram-se cursos de qualificação a esse público alvo.
Além disso, os entes executores da política pública informaram que as qualificações no âmbito do Programa Nacional de Acesso ao Ensino Técnico e Emprego - Pronatec, criado pelo governo federal em 2011, por meio da Lei 12.513/2011, com a finalidade de ampliar a oferta de cursos de Educação Profissional e Tecnológica (EPT) , por meio de programas, projetos e ações de assistência técnica e financeira, ocorreram somente até o ano de 2014, em Mato Grosso.
Ou seja, com o fim do Pronatec e após o término antecipado dos convênios de QSP, os trabalhadores desempregados do estado de Mato Grosso ficaram sem nenhum acesso a programas de qualificação desde 2015 até 2018.
O segundo fator está relacionado à ausência de mapeamento dos motivos de recusa dos empregadores. Na presente fiscalização, identificou-se que os Sine em Mato Grosso não fazem mapeamento dos motivos de recusa pelos empregadores dos trabalhadores encaminhados para entrevista.
Além disso, ressalte-se que a lista de motivos de recusa dos postulantes às vagas de emprego, constante do quadro “Resultado da Seleção”, que, por sua vez, faz parte do formulário padrão do Ministério do Trabalho denominado “Carta de Encaminhamento para Entrevista”, por meio da qual os Sine encaminham o trabalhador para uma entrevista de emprego, contém apenas um motivo genérico relacionado à qualificação do trabalhador, denominado “Trabalhador não atendeu às exigências do empregador” (Evidência 12 - Carta de Encaminhamento IMO) .
Portanto, sem que haja o detalhamento dos motivos do não atendimento às exigências do empregador, não é possível vislumbrar quais as deficiências do trabalhador que motivaram sua recusa por parte do empregador. Destarte, não é possível estabelecer correlação entre a recusa do trabalhador, por não ter atendido as exigências do empregador, e as necessidades de qualificação desse trabalhador, que contribuam para aumentar sua empregabilidade.
Portanto, existe espaço para melhoria, vez que a lista de motivos de recusa dos postulantes às vagas de emprego (“Resultado da Seleção”) , pode ser aprimorada, de modo a contemplar os motivos de recusa mais significativos, a fim de tornar o processo de colocação no mercado e a orientação e capacitação dos trabalhadores mais efetivo.
Com base no acima exposto, entende-se cabível propor o apensamento do presente processo ao processo consolidador da FOC Inclusão Socioeconômica (TC Processo 017.192/2018-8, Fiscalis 205/2018) , a fim de que a equipe de coordenação avalie a conveniência e oportunidade de:
Recomendar ao Ministério do Trabalho que: 
a.1) envide os esforços necessários no sentido de repassar a totalidade dos recursos previstos nos convênios firmados com os entes federados, a fim de evitar a precarização e a descontinuidade da prestação dos serviços oferecidos na rede Sine;
a.2) reavalie a política à luz da efetiva disponibilidade de recursos programados para a sua execução, abstendo-se de firmar novos convênios quando já houver convênios firmados sem previsão de recursos suficientes para o seu cumprimento;
a.3) envide esforços no sentido de fomentar ações de qualificação de trabalhadores desempregados, a fim de possibilitar o aumento de sua empregabilidade;
a.4) estimule os Sines do DF, Estados e Municípios a mapear os motivos de recusa dos empregadores, bem como utilize a presente auditoria para balizar o fortalecimento das competências curriculares dos demandantes do serviço dos Sines, quer via qualificação profissional, quer por orientação profissional;
a.5) aprimore a lista de motivos de recusa dos postulantes às vagas de emprego (resultados da seleção) , de modo a contemplar os motivos de recusa mais significativos, a fim de tornar o processo de colocação no mercado e a orientação e capacitação dos trabalhadores mais efetivo;
a.6) avalie a razoabilidade de serem mantidas duas estruturas do Sine num mesmo município, uma administrada pelo Governo do Estado e outra pela Prefeitura Municipal.
Recomendar ao Conselho Deliberativo do Fundo de Amparo ao Trabalhador - Codefat, que avalie a conveniência e oportunidade de regulamentar a Lei 13.667/2018, em especial quanto ao financiamento do Sine por meio de repasses fundo a fundo, conforme art. 3º, § 1º; art. 6º, caput e inciso I; art. 12, caput e § 1º, III; art. 14, caput e § 2º e art. 16, caput, todos do mencionado normativo.
Boas Práticas
Vale mencionar que, no âmbito da presente fiscalização, identificou-se como boa prática o Programa Jovem do Futuro, desenvolvido pela Secretaria Municipal de Cidadania e Assistência Social de Nova Mutum/MT. Inscrito para concorrer ao Prêmio Progredir, o Programa Jovem do Futuro terminou na terceira colocação na Região Centro-Oeste.
De acordo com informações disponíveis no endereço eletrônico do Ministério do Desenvolvimento Social - MDS, o Progredir “é um conjunto de ações do governo federal para promover a autonomia, por meio da geração de emprego e renda, das famílias inscritas no Cadastro Único para Programas Sociais do Governo Federal e beneficiárias do Programa Bolsa Família”. Esse plano reúne qualificação profissional, apoio ao empreendedorismo e encaminhamento ao mercado de trabalho, a fim de contribuir para fortalecer as capacidades individuais e gerar independência socioeconômica.
O Prêmio Progredir é um reconhecimento dado pelo MDS a iniciativas municipais de inclusão social e produtiva do público do cadastro único.
No dia 24/9/2018, foi efetuada visita à Nova Mutum/MT com o objetivo de conhecer as particularidades do Programa Jovem do Futuro, iniciativa coordenada pela prefeitura local e habilitada ao Prêmio Progredir instituído pelo MDS.
De imediato, nota-se a excelente estrutura destinada a acolher o Programa Jovem do Futuro (Evidência 9 - Relatório fotográfico, p. 16-37) . Trata-se de um prédio recentemente inaugurado, denominado de Centro Social Desenvolver, onde funcionam outros quatro programas sociais denominados de Gente Miúda, Renda e Cidadania, Girassol e Maturidade Feliz. Além de estar localizado em área de fácil acesso, há transporte gratuito para os alunos que participam do programa.
O Programa Jovem do Futuro foi criado pela prefeitura em 2013 com a finalidade de atender adolescentes e jovens com idade entre 14 e 17 anos, capacitá-los durante um ano e inseri-los no mercado de trabalho. Atualmente, consegue atender a 150 alunos/ano. Para participar desse programa, os jovens precisam estar estudando regularmente e as famílias inscritas no Cadastro Único.
Mais de um terço desses alunos foram colocados no mercado de trabalho, em 2017, segundo informações obtidas na visita efetuada à Nova Mutum. No entanto, conforme diretriz do programa, mais do que simplesmente intermediar a mão de obra, o programa atua diretamente no fortalecimento dos vínculos familiares e na preparação dos adolescentes para melhor enfrentar a vida.
Em relação ao orçamento, o Programa Jovem do Futuro tem aporte do Ministério do Desenvolvimento Social - MDS, em torno de R$ 34.000/trimestre (ano 2018) , inserido na política de assistência social do governo federal, sendo que esses recursos têm origem no Serviço de Convivência e Fortalecimento de Vínculos - SCFV, ou seja, não se trata de convênio.
A responsável pelo programa afirmou que, em 2017, o custo do Programa foi da ordem de R$ 608.000,00, incluindo-se gastos com investimento (obras, mobiliário, equipamentos de informática etc.) , e que esses valores estão registrados no Sistema de Informações do Serviço de Convivência e Fortalecimento de Vínculos (Sisc) do MDS. O custo anual por aluno foi da ordem de R$ 3.800,00 em 2017 (incluindo-se gastos com investimento) .
Mencione-se que, adicionalmente, como forma de complementar a renda familiar dos participantes e de evitar a evasão do Programa, a Prefeitura de Nova Mutum/MT paga mensalmente um auxílio financeiro no valor de R$ 100,00 por aluno que mantiver frequência acima de setenta por cento nas atividades do Projeto.
Ressalte-se que esse programa não pode ser comparado diretamente com a atuação dos Sines, pois tem foco no menor-aprendiz, buscando a inclusão de adolescentes matriculados no ensino médio que, no contraturno escolar, participam de atividades de capacitação tais como escrita e leitura, informática, técnicas administrativas, inglês, além de aulas complementares de música, capoeira, artes plásticas, dança e novas tecnologias (gravação e edição de vídeos) .
Esse programa serve como exemplo de que uma política pública bem planejada, que recebe o aporte de recursos necessários à sua execução, consegue proporcionar a inclusão de jovens que, de outra forma, poderiam estar sem perspectivas.
I.9. Há risco de descontinuidade do empreendimento de economia solidária fiscalizado
De acordo com informações disponíveis no endereço eletrônico do Ministério do Trabalho - MTb, economia solidária se constitui como um novo modelo de empreendedorismo em que os próprios trabalhadores também são donos do negócio, estando baseada nos princípios da cooperação, autogestão, ação econômica e solidariedade.
O Plano Nacional de Economia Solidária (Evidência 3 - Plano e Política Nacional de Economia Solidária) traz as diretrizes gerais desse modelo econômico congregando um conjunto de metas, prioridades e linhas de ação, entre elas, a aprovação da Política Nacional de Economia Solidária e a criação do Sistema Nacional de Economia Solidária constante do Projeto de Lei 4685/2012.
Esse projeto foi aprovado na Comissão de Constituição e Justiça da Câmara dos Deputados em 31/10/2017 e encaminhado ao Senado Federal em 8/11/2018 (Of. nº 283/2017/PS-GSE) . No Senado, o projeto recebeu a numeração PLC 137/2017 estando sob a custódia atual da Comissão de Constituição, Justiça e Cidadania cuja relatoria é da Senadora Ana Amélia) .
No âmbito dos empreendimentos de economia solidária, cabia à equipe de fiscalização identificar os convênios celebrados entre a Secretaria Nacional de Economia Solidária - Senaes e o estado de Mato Grosso visando o fomento desse modelo de economia a fim de avaliar o nível de implantação desses empreendimentos. Desta feita, foram visitados dois empreendimentos relacionados a catadores de materiais recicláveis, além de outro relacionado a comercialização de produtos.
Com relação aos empreendimentos ligados aos resíduos sólidos, apesar de constar o endereço da sede da ASMATS - Associação de Catadores de Materiais Reutilizáveis e Recicláveis Mato Grosso Sustentável no Cadastro Nacional de Empreendimentos Econômicos Solidário (Cadsol) , na prática, a associação está funcionando dentro do lixão de Várzea Grande/MT como se pode constatar quando da visita efetuada no dia 4/10/2018.
Ainda, de acordo com a entrevista realizada com a presidente da associação, foi observado que a ASMATS não conta com apoio institucional e legal por parte dos governos local e estadual, nem com assessoria técnico-científica por parte desses governos, muito menos com formação continuada dos trabalhadores voltada ao negócio do empreendimento.
Da entrevista, extraiu-se que, apesar de haver uma rede de comercialização, na prática, os associados coletam o material diretamente do lixão, quando das descargas dos caminhões-prensa, acomodando-o em grandes sacolões chamados "bags" (fotos 8 e 9 do Apêndice B – Fotos) e vendem-no para compradores que ofereçam o melhor preço, não havendo um comprador exclusivo.
Outro fator determinante para a descontinuidade do negócio é que não existe nenhuma garantia por parte dos catadores do direito de trabalhar no lixão, dado que há uma empresa contratada para recolher o lixo e cuidar do aterro sanitário. A presidente da ASMATS informou que existe disputa pelo espaço entre os catadores e a empresa contratada pela prefeitura. Além da ASMATS, outras duas associações funcionam dentro do lixão: UNICATAVIDA e CATAUNI as quais não estão inscritas no Cadsol, apesar de já possuírem o CNPJ.
Outra associação existente em Várzea Grande é a ASSCAVAG - Associação dos Catadores de Materiais Recicláveis da Várzea Grande que funciona em endereço próprio em galpão alugado pela prefeitura (Evidência 1 - Questionários aplicados, peça 7-9) . Conforme relatado em visita efetuada no dia 28/9/2018, essa associação, que outrora funcionou dentro do lixão, foi beneficiada com um Termo de Ajustamento de Conduta - TAC firmado com o Grupo Votorantim que equipou a associação com prensas e carrinhos.
Uma solução para esse impasse consta no termo de audiência realizada no dia 29/8/2018 em que o município informa que o processo da ASMATS a respeito da permissão de uso da área já está finalizado aguardando o término do processo eleitoral para a assinatura do decreto, porém, quanto às associações UNICATAVIDA, CATAUNI e ASSCAVAG não houve manifestação (Evidência 5 - Termo de audiência) . Assim como a ASSCAVAG, a ASMATS, inclusive, tem pronto um projeto para a sede da futura associação.
Nessa audiência compareceram a Procuradoria-Geral do Município de Várzea Grande, a Universidade Federal de Mato Grosso através da Arca Multincubadora, além das seguintes associações de catadores: ASMATS, ASSCAVAG, UNICATAVIDA, CATAUNI e o Movimento Nacional dos Catadores, ANCAT.
Não se pretende garantir o direito de as associações continuarem no lixão, até porque essa é uma situação indesejada da Política Nacional de Resíduos Sólidos, conforme prescrito pela Lei 12.305/2010 (art. 15, inciso V) . Contudo, enquanto não houver uma solução para as associações em relação a local de funcionamento e estrutura mínima, a descontinuidade do negócio se torna uma ameaça àqueles trabalhadores que lá estão.
Outro fator que opera em desfavor da continuidade da política de inclusão social é a iminência da finalização do principal instrumento direcionado aos catadores de materiais recicláveis do estado de Mato Grosso, o Convênio 00010/2013 (Siconv 782.379/2013) . Dos R$ 3,7 milhões pactuados, houve um único repasse no valor de R$ 1,2 milhão para a Sema/MT em 18/7/2013.
Em comunicação de maio/2016 (Evidência 2 - Contingenciamento e cancelamento) , a Secretaria Nacional de Economia Solidária - Senaes, órgão concedente dos recursos, alegando o contingenciamento de recursos estabelecido pelo Decreto 8.700/2016, em face da frustração na arrecadação de receitas da União, efetuou um corte de R$ 1,3 milhão na dotação destinada a esse convênio, reduzindo o repasse inicial de R$ 3,5 milhões para R$ 2,2 milhões. Descontando o repasse efetuado de R$ 1,2 milhão, ainda restaria um saldo a ser utilizado de R$ 1,0 milhão.
Porém, em reunião ocorrida no dia 15/10/2018 na Secretaria de Estado de Meio Ambiente de Mato Grosso - Sema/MT, órgão signatário do convênio, ficou latente que esse ajuste será finalizado com 55% de execução (considerando a redução havida) , tendo inclusive sido elaborado o relatório de execução final do objeto (Evidência 8 - Relatório de cumprimento de objeto CV 782379) . No processo referente a esse convênio, há um e-mail, datado de 28/11/2017, em que o secretário titular da Sema solicita o cancelamento do convênio, porém, decorrido quase um ano desse pedido, ainda não havia nenhuma resposta por parte da Senaes (Evidência 2 - Contingenciamento e cancelamento) .
Portanto, o convênio será finalizado com poucas etapas concluídas. Vale mencionar que uma das principais metas era realizar o diagnóstico da situação dos resíduos sólidos e da situação socioeconômica dos catadores de material reciclável no estado de Mato Grosso, porém, nada foi elaborado.
Apesar de prevista como meta do convênio, dotar os empreendimentos econômicos solidários de catadores de materiais recicláveis formalizados de infraestrutura mínima, e ter sido alocado R$ 1,2 milhão para essa ação, nada foi executado e as dez associações criadas ficarão sem esse importante apoio. Na reunião com a Sema/MT ficou patente que a infraestrutura não incluía um local para que as associações pudessem funcionar nem a parte de alvenaria a ser construída, mas, apenas prensas e outros equipamentos que auxiliariam no tratamento dos resíduos.
Do relatório de cumprimento do objeto (evidência 8) , destaca-se a criação do Comitê Gestor do Projeto (evidência 16) e a viabilização da participação de catadores em eventos de capacitação. Nas duas entrevistas realizadas com as associações, ficou claro que ambas as presidentes receberam capacitação estando empoderadas do assunto resíduos sólidos e sabedoras da importância do papel que o catador desempenha na cadeia do reaproveitamento do lixo.
Se a ideia inicial da política nacional de resíduos sólidos era de acolher os catadores que sobreviviam da coleta diretamente nos lixões, identificá-los, reuni-los em associações e dotá-los de estrutura mínima para que pudessem alcançar a própria autonomia, funcionando nos moldes do conceito de economia solidária, a situação encontrada em Várzea Grande demonstra que isso está longe de ocorrer.
Portanto, a inclusão socioeconômica dos catadores de materiais recicláveis corre o risco de não se efetivar em razão da inexistência de outra estratégia por parte da Sema/MT para substituir as ações previstas no convênio em comento e que venha a amparar os catadores que se encontram trabalhando dentro do lixão de Várzea Grande.
Quanto à proposta de encaminhamento, vez que o convênio será finalizado, propõe-se que a equipe de coordenação desta FOC avalie a conveniência e oportunidade de recomendar à SecexPrevidencia que avalie a conveniência e a oportunidade de efetuar uma fiscalização na Política Nacional de Economia Solidária, tendo por foco os catadores de material reciclado, ou alternativamente, propor à SecexAmbiental que avalie a execução da política nacional de resíduos sólidos, tendo por foco as estratégias utilizadas pelos governos para a retirada dos catadores de material reciclado de dentro dos lixões.
Convênio Senaes x Seaf/MT
Ainda sobre o tema economia solidária, há o Convênio 00052/2012 (Siconv 774.178/2012) celebrado entre a Senaes e a Secretaria de Estado de Agricultura Familiar e Assuntos Fundiários de Mato Grosso - Seaf visando fomentar a economia solidária no estado.
De R$ 1,9 milhão pactuados, deveriam ser repassados pelo governo federal R$ 1,7 milhão, porém, foi repassada uma única parcela no valor de R$ 552,0 mil em 15/10/2015, cerca de 28,6%. Em reunião ocorrida no dia 28/9/2018, na sede da Seaf/MT, houve informação de que esse convênio foi prorrogado e que a reforma do Centro Público de Comercialização de Cuiabá, meta que beneficiaria um segmento da economia familiar, destinado à comercialização de produtos oriundos da produção solidária, está em vias de ser viabilizada.
A elaboração do Plano Estadual de Economia Solidária de Mato Grosso - PEES-MT, era uma das principais metas desse convênio, tendo sido concluída, porém o plano ainda está pendente de validação pelo Conselho Estadual de Economia Solidária - Cesol-MT, instituído no âmbito desse convênio (Evidência 14 - Relatório de Execução do Convênio 774178) . Uma minuta da versão do PEES foi disponibilizada à equipe, porém, vez que ainda não é definitiva, não foi incluída no processo, porém, consta documento no qual a minuta do plano é encaminhada ao Cesol para análise e complementação (Evidência 15 - Apresentação da minuta do PEES) .
Anterior ao plano, foi elaborado um diagnóstico sobre a economia solidária no estado de Mato Grosso (Evidência 13 - Diagnóstico da Economia Solidária de MT) , portanto, já há instrumentos para alavancar esse tipo de política, necessitando apenas de inseri-la no orçamento plurianual para que possam ser alocadas as devidas dotações orçamentárias.
No âmbito desse convênio, a equipe efetuou visita no dia 3/10/2018 ao empreendimento denominado Bolicho Solidário que tem como característica ser um grupo informal de doze outros empreendimentos que utilizam o espaço cedido pela Fundação Bom Jesus de Cuiabá, ligada à Igreja Católica, para que possam comercializar seus respectivos produtos.
Apesar de haver um contrato formal, o espaço em que o empreendimento funciona regularmente há algum tempo, é cedido pela Fundação Bom Jesus que apoia esse tipo de economia. Em contrapartida, um percentual da venda dos produtos é revertido em favor dessa fundação.
Assim, existe um risco de que essa atividade não se perdure no tempo ainda mais porque inexiste apoio institucional e legal e assessoria técnico-científica por parte dos governos local e estadual, nem muito menos há alguma fonte de financiamento que permita novos investimentos.
ANÁLISE DOS COMENTÁRIOS DOS GESTORES
Em consonância com as NATCU, o envio do relatório preliminar aos gestores é obrigatório se houver achados de alta complexidade ou de grande impacto, e opcional nas demais situações, a critério do dirigente da unidade técnica. (NAT 145) . Em função disso e também porque os papéis de trabalho desta fiscalização servirão de subsídio para a SecexPrevidencia quando da consolidação dos dados de todas as secretarias regionais envolvidas nesta FOC, este relatório não foi submetido aos gestores para comentários.
CONCLUSÃO
Esta auditoria insere-se na Fiscalização de Orientação Centralizada (FOC) , processo TC Processo 017.192/2018-8 e registro Fiscalis 205/2018, coordenada pela Secretaria de Controle Externo da Previdência – SecexPrevidencia, que tem por objetivo avaliar políticas de inclusão social e produtiva do governo Federal, em especial as voltadas para inclusão no mercado de trabalho por meio de ações do Ministério do Trabalho - MTb e do Ministério do Desenvolvimento Social - MDS, bem como as condicionalidades da educação voltadas para o Bolsa Família.
Visando explorar mais o tema da inclusão social, as secretarias regionais envolvidas no trabalho foram distribuídas em dois grupos, sendo que a Secex/MT fez parte do grupo A, cuja atribuição foi avaliar a atuação dos Sines estaduais e municipais além de um projeto Progredir com foco na empregabilidade e dois empreendimentos de economia solidária com foco no empreendedorismo. Assim, a matriz de planejamento contemplou exclusivamente as seguintes questões de auditoria:
a) Questão 1: Nos Estados, DF e Municípios, a atuação dos Sines contribui para a inclusão socioeconômica das pessoas em situação de vulnerabilidade?
b) Questão 2: A Política Nacional de Economia Solidária nos Estados, DF e Municípios é executada de acordo com as exigências legais?
A fim de cumprir o objetivo da presente auditoria, foram fiscalizados quatro convênios firmados pelo Ministério do Trabalho para a promoção dos serviços prestados pelo Sine no estado de Mato Grosso. Dois deles têm como objeto a manutenção, modernização e ampliação da rede de atendimento do Sistema Nacional de Emprego - Sine, a exemplo do Convênio Siconv 775.208/2012 (estadual) e do Convênio Siconv 774.394/2012 (municipal) . Em dois outros, o objeto consiste na qualificação social e profissional - QSP, no âmbito do Sistema Nacional de Emprego - Sine, a exemplo do Convênio Siconv 775.243/2012 (estadual) e do Convênio Siconv 776.006/2012 (municipal) .
No tocante aos empreendimentos de economia solidária, foram fiscalizados os convênios Siconv 782.379/2013 e Siconv 774.178/2012, ambos firmados com a Secretaria Nacional de Economia Solidária - Senaes.
No âmbito do Convênio Siconv 782.379/2013, a cargo da Secretaria Estadual de Meio Ambiente de Mato Grosso, o objetivo era diagnosticar a realidade dos catadores e promover a inclusão socioprodutiva, por meio do planejamento e execução de ações para a criação de empreendimentos econômicos solidários em consonância com a política nacional de resíduos sólidos.
Por sua vez, o Convênio Siconv 774.178/2012, a cargo da Secretaria de Agricultura Familiar e Assuntos Fundiários de Mato Grosso, tem o objetivo de fomentar a economia solidária no estado de Mato Grosso.
Os achados vinculados às questões de auditoria foram:
Baixo Índice de desempenho dos Sines, em comparação com outras agências públicas e privadas de emprego;
Há risco de descontinuidade do empreendimento de economia solidária fiscalizado.
Constatou-se como uma das principais causas de ocorrência do baixo desempenho dos Sine mato-grossenses o subfinanciamento da política pública, vez que o governo federal não cumpriu o cronograma financeiro acordado nos convênios dos Sine em Mato Grosso. Ou seja, os repasses de recursos não foram efetivados, ou demoraram muito para ocorrer.
Essa prática implicou na completa ausência de oferta de cursos de qualificação voltados para os trabalhadores mato-grossenses desempregados, levando ao agravamento do desemprego no estado de Mato Grosso, devido à não inclusão dessas pessoas, tendo em vista sua baixa qualificação.
Ressalte-se que os achados não foram submetidos ao contraditório ante à ausência de propostas que justificassem tal circunstância e também porque os papéis de trabalho desta fiscalização servirão de subsídio para a SecexPrevidencia, quando da consolidação dos dados de todas as secretarias regionais envolvidas nesta FOC.
Merece destaque que, no âmbito da presente fiscalização, identificou-se como boa prática o Programa Jovem do Futuro, desenvolvido pela Secretaria Municipal de Cidadania e Assistência Social de Nova Mutum/MT, cujo foco consiste na inclusão de adolescentes matriculados no ensino médio que, no contraturno escolar, participam de atividades de capacitação tais como escrita e leitura, informática, técnicas administrativas, inglês, além de aulas complementares de música, capoeira, artes plásticas, dança e novas tecnologias (gravação e edição de vídeos) .
Esse programa serve como exemplo de que uma política pública bem planejada, que recebe o aporte de recursos necessários à sua execução e consegue proporcionar a inclusão de jovens que, de outra forma, poderiam estar sem perspectivas.
Em relação aos empreendimentos de economia solidária, dois convênios foram celebrados, porém, o convênio que beneficiava os catadores de material reciclado foi cancelado pela Sema/MT comprometendo a continuidade do processo de integração e inclusão das pessoas que trabalhavam diretamente no lixão de Várzea Grande. Quanto ao outro convênio, houve a elaboração do Plano Estadual de Economia Solidária de Mato Grosso, tendo sido solicitada a prorrogação desse ajuste pela Seaf/MT, o que garantirá o alcance das metas.
Considerando-se que esta auditoria faz parte de uma Fiscalização de Orientação Centralizada (FOC) , que visa avaliar políticas de inclusão social e produtiva do governo Federal, os resultados obtidos neste relatório serão tratados, juntamente com os dos outros estados participantes, de forma sistêmica no relatório consolidador (TC Processo 017.192/2018-8) . Dessarte, a proposta de encaminhamento é o apensamento ao processo consolidador da FOC deixando como opção para a SecexPrevidencia encampar ou não as propostas endereçadas aos outros órgãos.
Dessa forma, cabe à equipe da SecexPrevidencia, quando da confecção do relatório consolidador desta FOC, avaliar a conveniência e a oportunidade quanto às seguintes propostas:
Recomendar ao Ministério do Trabalho que: 
envide os esforços necessários no sentido de repassar a totalidade dos recursos previstos nos convênios firmados com os entes federados, a fim de evitar a precarização e a descontinuidade da prestação dos serviços oferecidos na rede Sine;
reavalie a política à luz da efetiva disponibilidade de recursos programados para a sua execução, abstendo-se de firmar novos convênios quando já houver convênios firmados sem previsão de recursos suficientes para o seu cumprimento;
envide esforços no sentido de fomentar ações de qualificação de trabalhadores desempregados, a fim de possibilitar o aumento de sua empregabilidade;
estimule os Sines do DF, Estados e Municípios a mapear os motivos de recusa dos empregadores, bem como utilize a presente auditoria para balizar o fortalecimento das competências curriculares dos demandantes do serviço dos Sines, quer via qualificação profissional, quer por orientação profissional;
aprimore a lista de motivos de recusa dos postulantes às vagas de emprego (resultados da seleção) , de modo a contemplar os motivos de recusa mais significativos, a fim de tornar o processo de colocação no mercado e a orientação e capacitação dos trabalhadores mais efetivo;
avalie a razoabilidade de serem mantidas duas estruturas do Sine num mesmo município, uma administrada pelo Governo do Estado e outra pela Prefeitura Municipal.
Recomendar ao Conselho Deliberativo do Fundo de Amparo ao Trabalhador - Codefat, que avalie a conveniência e oportunidade de regulamentar a Lei 13.667/2018, em especial quanto ao financiamento do Sine por meio de repasses fundo a fundo, conforme art. 3º, § 1º; art. 6º, caput e inciso I; art. 12, caput e § 1º, III; art. 14, caput e § 2º e art. 16, caput, todos do mencionado normativo.
Recomendar à SecexPrevidencia que avalie a conveniência e a oportunidade de efetuar uma fiscalização na Política Nacional de Economia Solidária, tendo por foco os catadores de material reciclado, ou alternativamente, propor à SecexAmbiental que avalie a execução da política nacional de resíduos sólidos, tendo por foco as estratégias utilizadas pelos governos para a retirada dos catadores de dentro dos lixões.
Encaminhar cópia da deliberação que vier a ser proferida, cujo relatório e voto podem ser consultados no endereço www.tcu.gov.br/acordaos, aos seguintes órgãos: Secretaria de Estado de Trabalho e Assistência Social de Mato Grosso; Secretaria de Estado de Agricultura Familiar e Assuntos Fundiários de Mato Grosso; Secretaria de Estado do Meio Ambiente de Mato Grosso e Secretaria Municipal de Trabalho e Desenvolvimento Econômico de Cuiabá.
Entre os benefícios estimados desta fiscalização pode-se mencionar a expectativa de controle e o Incremento da economia, eficiência, eficácia ou efetividade de programas de governo. Espera-se que o governo federal, por intermédio do Ministério do Trabalho, repasse os recursos necessários aos entes parceiros, a fim de que possam executar a política pública de intermediação de mão de obra e de qualificação profissional, culminando na inclusão dos trabalhadores desempregados no mercado de trabalho mato-grossense. Nesse mesmo sentido, espera-se que cursos de qualificação sejam ofertados aos trabalhadores desempregados no estado de Mato Grosso, caso o Ministério opte por disponibilizar cursos de capacitação aos entes federados, ao invés de repassar recursos com esse fim.
PROPOSTA DE ENCAMINHAMENTO
	Ante todo o exposto, submetem-se os autos à consideração superior, propondo apensar o presente processo ao processo consolidador da FOC Inclusão Socioeconômica (TC Processo 017.192/2018-8, Fiscalis 205/2018) .”
                   É o Relatório.

não há

Não atuou

AUDITORIA OPERACIONAL DO ÂMBITO DA FOC INCLUSÃO ECONÔMICA. AVALIAÇÃO DAS POLÍTICAS PÚBLICAS DE INCLUSÃO SOCIAL E PRODUTIVA DO GOVERNO FEDERALCOM ENFOQUE NA INCLUSÃO NO MERCADO DE TRABALHO. IDENTIFICAÇÃO DE DEFICIÊNCIAS E DE BOAS PRÁTICAS. APENSAMENTO DOS AUTOS AO PROCESSO PRINCIPAL

RELATÓRIO DE AUDITORIA (RA)

Sec-MT (extinta Secex/MT)

Inicialmente, registro que atuo nos presentes autos por força do art. 152 do Regimento Interno do TCU (RI/TCU) .
2.	Trata-se de auditoria operacional inserida na Fiscalização de Orientação Centralizada (FOC) Inclusão Socioeconômica, que está sendo desenvolvida sob a coordenação da Secretaria de Controle Externo da Previdência (SecexPrevidência) e tem por objetivo avaliar políticas públicas federais de inclusão social e produtiva da população carente e em vulnerabilidade social.
3.	Nesta ação de controle, em particular, a Sec-MT buscou avaliar, com base em visitas e aplicações de questionários previamente elaborados pela equipe de coordenação da FOC,  a atuação dos Sines estaduais e municipais, além de um projeto Progredir com foco na empregabilidade e dois empreendimentos de economia solidária com foco no empreendedorismo.
4.	 A equipe de auditoria identificou como uma das principais causas do baixo desempenho dos Sine mato-grossenses o subfinanciamento da política pública, em vista de o Governo Federal não ter cumprido o cronograma financeiro acordado nos convênios dos Sine em Mato Grosso. Em outras palavras, os repasses de recursos não ocorreram ou levaram mais tempo do que o acordado para que fossem efetuados.
5.	A falta desses recursos federais resultou em ausência de oferta de cursos de qualificação voltados para os trabalhadores mato-grossenses desempregados. Esse quadro de baixa qualificação  não permitiu a inclusão social desses trabalhadores,  levando ao agravamento do desemprego no Estado de Mato Grosso.
6.	De outro lado, a equipe de auditoria identificou como boa prática o Programa Jovem do Futuro, desenvolvido pela Secretaria Municipal de Cidadania e Assistência Social de Nova Mutum/MT, cujo foco consiste na inclusão de adolescentes matriculados no ensino médio.  
7.	No chamado contraturno escolar, esses alunos participam de atividades de capacitação em  escrita e leitura, informática, técnicas administrativas, inglês, além de aulas complementares de música, capoeira, artes plásticas, dança e novas tecnologias., como gravação e edição de vídeos. Tais atividades extracurriculares ampliam as possibilidades de inclusão social de estudantes do ensino médio.
8. 	No tocante aos empreendimentos de economia solidária, dois convênios foram celebrados. Entretanto, o convênio que beneficiava os catadores de material reciclado foi cancelado pela Sema/MT, comprometendo a continuidade do processo de integração e inclusão dos trabalhadores diretamente empregados no lixão de Várzea Grande. 
9.	Em vista da elaboração do Plano Estadual de Economia Solidária de Mato Grosso, foi solicitada a prorrogação do outro convênio pela Seaf/MT, o qual visa fomentar a economia solidária no Estado.  Tal transferência de recursos que deverá ser confirmada, viabilizaria a reforma do Centro Público de Comercialização de Cuiabá, meta que poderá beneficiar um segmento da economia familiar destinado à comercialização de produtos oriundos da produção solidária.
10.	Feitas essas considerações, e uma vez que esta auditoria integra FOC cujo respectivo relatório principal, a ser produzido pela SecexPrevidência, desenvolverá os resultados ora reportados, referentes ao Estado do Mato Grosso, de forma sistêmica e consolidada com as de outros estados participantes, cabe determinar o apensamento dos presentes autos ao processo consolidador (TC Processo 017.192/2018-8) . 
Em face do exposto, Voto por que seja adotado o Acórdão que ora submeto ao escrutínio do Pleno.
TCU, Sala das Sessões Ministro Luciano Brandão Alves de Souza, em 27 de fevereiro de 2019.
RAIMUNDO CARREIRO 
Relator